【裁判字號】    93,重上更(五),212
【裁判日期】    950126
【裁判案由】    妨害投票
【裁判全文】
臺灣高等法院臺南分院刑事判決
上  訴  人
即  被  告  巳 ○ ○
選任辯護人  林 瑞 成  律師
上  訴  人
即  被  告  癸 ○ ○
            辛 ○ ○
            壬 ○ ○
上列上訴人因妨害投票案件，不服臺灣臺南地方法院八十七年度
訴字第一三九一號中華民國八十八年六月十四日第一審判決（起
訴案號：臺灣臺南地方法院檢察署八十七年度偵字第一三五六五
號），提起上訴，經判決後，由最高法院第五次發回更審，本院
判決如下：
      主      文
原判決撤銷。
巳○○共同以非法之方法，使投票發生不正確之結果，處有期徒
刑壹年，褫奪公權參年。
壬○○、辛○○共同以非法之方法，使投票發生不正確之結果，
各處有期徒刑柒月，褫奪公權貳年，均緩刑參年。
癸○○無罪。
      事      實
一、巳○○為台南市第十六屆安平區建平里里長選舉之候選人，
    並為台南市○○○街六十巷三十一弄二十二號住戶；壬○○
    為台南市○○○街六十巷三十一弄二十四號住戶，而壬○○
    並為房屋所有人（按：壬○○於民國七十六年間曾因賭博罪
    ，經臺灣臺南地方法院判處有期徒刑五月確定，嗣經減刑為
    二月又十五日，於七十七年五月二十四日易科罰金執行完畢
    ）；辛○○為台南市○○○街六十巷三十一弄十號住戶，為
    現職警員。巳○○參加該里里長選舉，因該里有三位侯選人
    ，競爭激烈，為增加票源，以求順利當選，遂自八十六年四
    月間起至同年十一月間止，以下列虛報遷入住戶方式，使投
    票發生不正確結果：(一)巳○○分別與附表一所示之人共同基
    於以虛報遷入住戶方式妨害投票之犯意聯絡，提供該建平九
    街六十巷三十一弄二十二號之建築改良物所有權狀，由附表
    一所示之人親自或委託他人虛報遷入該建平九街六十巷三十
    一弄二十二號內之他戶或單獨立戶，其各別遷入時間、遷入
    時戶長及辦理遷入之人均詳如附表一所示，而共同違反戶籍
    法之規定虛設戶籍。(二)巳○○與壬○○共同基於以虛報遷入
    住戶方式妨害投票之犯意聯絡，經由壬○○執行及提供該建
    平九街六十巷三十一弄二十四號之房屋稅繳款書，與附表二
    所示之人共同基於以虛報遷入住戶方式妨害投票之犯意聯絡
    ，由附表二所示之人親自或委託他人虛報遷入該建平九街六
    十巷三十一弄二十四號內之他戶或單獨立戶，其各別遷入時
    間、遷入時戶長及辦理遷入之人均詳如附表二所示，而共同
    違反戶籍法之規定虛設戶籍。(三)巳○○與壬○○、辛○○共
    同基於以虛報遷入住戶方式妨害投票之犯意聯絡，經由壬○○聯繫辛○○提供該建平九街六十巷三十一弄十號之房屋稅
    繳款書，與附表三所示之人共同基於以虛報遷入住戶方式妨
    害投票之犯意聯絡，由附表三所示之人親自或委託他人虛報
    遷入該建平九街六十巷三十一弄十號內之他戶或單獨立戶，
    其各別遷入時間、遷入時戶長及辦理遷入之人均詳如附表三
    所示，而共同違反戶籍法之規定虛設戶籍。嗣安平區戶政事
    務所不察將附表一、二、三所示之虛設戶籍者編入該里選舉
    人名冊，並經公告確定，使之取得投票資格，而附表一、二
    、三所示之虛設戶籍者亦明知未於該選舉區「繼續居住四個
    月以上」，並非該選舉區之選舉人，仍均於八十七年六月十
    三日投票日前往投票，使該里投票率及投票發生不正確結果
    ，經開票結果巳○○於建平里獲得二百四十九票（百分之四
    十五），當選該里里長。上開虛設戶籍者又多數於選後八十
    七年六、七月間，辦理遷出，遷出時間詳如附表一、二、三
    所示。
二、案經臺灣臺南地方法院檢察署檢察官自動偵查起訴。
      理      由
一、訊據上訴人即被告巳○○、壬○○及辛○○等人固坦承在上
    開地址有遷入如附表一、二、三所示之住戶，惟均矢口否認
    有妨害投票犯行，均辯稱：人民有遷徙自由為憲法所保障，
    戶籍遷入或變更住址登記而產生所謂「幽靈人口」，亦僅屬
    違反行政規定，且憲法規定各種選舉採秘密方式為之，若以
    「幽靈人口」方式遷移戶籍者，究竟投票支持何人根本無從
    確定，即不必然產生使投票發生不正確之結果，又被告巳○○得票數超過其他人甚多，占百分之四十五，附表所示之投
    票人數亦不足以影響其當選之結果；另被告巳○○辯稱：係
    朋友沒地方住遷進來及小孩讀書關係與朋友來寄居，有夫妻
    吵架來暫住的，為何會有那麼多人遷進來伊不知道，不是為
    了里長選舉遷進來的；被告壬○○辯稱：因為以前在包工程
    ，是給工人住宿，伊子癸○○沒有與伊住一起，那些人遷進
    來是伊的意思，伊子不知道，伊與巳○○母親不合，不可能
    幫他選舉的，伊知道只有幾個工人，其他的伊就不知道，伊
    不識字，伊是拿稅單請己○○○、午○○幫伊繳錢，其他的
    伊就不知道；被告辛○○辯稱：伊朋友媽媽壬○○說有很多
    工人要遷入，徵求伊同意寄居在伊戶內，原說二、三人，沒
    想到遷那多人，伊只知道拿稅籍證明去辦，是誰去辦的伊都
    不知道，遷戶口不一定要進去住各云云。
二、經查：
（一）被告巳○○為台南市第十六屆安平區建平里里長選舉之候
      選人，並為台南市○○○街六十巷三十一弄二十二號住戶
      ，被告壬○○為台南市○○○街六十巷三十一弄二十四號
      住戶，被告辛○○則為台南市○○○街六十巷三十一弄十
      號住戶，而附表一、二、三所示之人於台南市第十六屆安
      平區建平里里長選舉前之八十六年四月至同年十一月間陸
      續遷入上述住址戶內，且於里長投票日均有前往投票，各
      有台南市第十六屆里長選舉候選人八十七年五月六日登記
      申請書（見資料卷宗第二一頁）、登記申請調查表（見資
      料卷宗內第二二頁）、候選人政見稿（見資料卷宗第二三
      頁）、遷入遷出統計表（見資料卷宗第五一、五二頁，五
      四至五九頁）、安平區建平里臨時名冊（見資料卷宗內第
      六三、六四頁）、全戶基本資料門牌基本資料（見資料卷
      宗第六一、六二頁）、選舉人領票清冊（外放證物）、上
      開虛遷入戶之遷入戶籍登記申請書（見資料卷宗內第一三
      二、一三三、一四○、一四八、一四九、一五一、一五二
      、二○○、二○二、二○五、二二二、二二三、二三五、
      二三六頁、本院重上更(四)卷第一五五、一六九、一七○頁
      ）、概要戶籍資料查詢（見資料卷宗第一三○至一三一、
      一七八、二一八至二二一頁）、戶籍謄本（見資料卷宗第
      二四、三六至三九、四二至五○、一四二、一六七、一六
      八、一八二、一八四至一八五、一九九頁）附卷可稽；且
      除附表一之楊順添於八十八年十一月十五日遷出（由楊森
      川辦理），附表二之午○○（及同戶之甲○○）於八十八
      年五月十日遷出，附表三之庚○○因所在不明於九十一年
      三月四日由屋主提出逕為住址變更登記外，餘均於投票後
      之八十七年間紛紛遷出上述各址，亦有相關之、安平區戶
      政事務所之覆函所附之上開虛遷入戶之遷出戶籍登記申請
      書（見資料卷宗第一三四、一四三、一五○、一五三、一
      八一、一八三、一八六、一九一、一九六、一九八、二○
      八、二一○、二一二、二一四、二一六、二二四至二二五
      頁）及台南市安平區戶政事務所九十二年一月二十九日南
      平戶字第○九二○○○○三九四號、第00000000
      00號、九十二年一月二十八日南平戶字第○九二○○○○三九五號函可稽等件在卷足稽（見本院重上更(三)卷第二
      宗第六至十一頁）；又建平里該次里長選舉之候選人包括
      被告巳○○共有三人，巳○○得票二百四十九票，得票率
      占百分之四十五，亦有統計表在卷可稽（見選他卷第五七
      頁）。
（二）檢察官於八十七年八月十二日至上述各址勘驗：台南市○○○街六十巷三十一弄十號，僅二樓有二房間，分由被告
      辛○○及其女友居住；台南市○○○街六十巷三十一弄二
      十四號，地坪三十坪，一樓有一房間，為壬○○居住，二
      樓為鄰居居住，三樓有二房間，四樓有一房間，至多僅能
      供四、五戶居住；台南市○○○街六十巷三十一弄二十二
      號，二樓有一房間，三、四樓各有二房間，均由被告巳○○及其家人居住，並無外人居住跡象，證實上開各址內之
      房間有限，且都由原住戶家人等固定人居住，並無剩餘空
      間供多餘人口遷入居住，有勘驗筆錄在卷可憑（見資料卷
      第九頁至第十三頁）。再台南市警察局第四分局長樂派出
      所前往上開地址調查遷入情形，亦證實附表所示之人並未
      實際居住該處，有戶口查察通報單六十三紙在卷可憑（見
      資料卷宗第六八頁至第一二八頁、第七五、八二、九八至
      一○○、一○三至一一三、一一八至一二○、一二三、一
      二五至一二七頁）。經本院前審訊據證人史耀光（見本院
      重上更(三)字卷第一宗第一一九、一二一、一二二頁）、侯
      佳伶（見本院重上更(三)字卷第二宗第四三、四八至五○頁
      ）、歐光生（見本院重上更(三)字卷第一宗第一一九、一二
      ○頁）、蔡榮彬（見本院重上更(三)字卷第二宗第四三、四
      四、四五頁）、張英富（見本院重上更(三)字卷第一宗第一
      一九、一二二頁）、郭祈成（見本院重上更(三)字卷第一宗
      第一一九、一二三頁）、周文臣（見本院重上更(三)字卷第
      二宗第四三、四五至四八頁）、黃秀英（見本院重上更(三)
      字卷第一宗第一一九、一二三、一二四頁）、陳麗美（見
      本院重上更(三)卷第一宗第一六四、一六八頁）、卓曼莉（
      見本院重上更(三)字卷第一宗第一六四、一六六、一六七頁
      ）、洪文東（見本院重上更(三)字卷第一宗第一一九、一二
      四、一二五頁）等遷入者，雖均否認係為投票予巳○○始
      遷戶籍，並分別以「朋友小孩就學」、「先生遷的，不知
      原因」、「做生意需要」、「朋友要租房子，要伊遷戶籍
      」、「暫住該處二、三禮拜」、「遷戶籍想在附近租房子
      」、「家庭關係」、「與家人不和」等詞為其遷移戶籍之
      理由，惟彼等除蔡榮彬外均直承伊等僅遷戶口而實際未住
      在該處，「與家人不和」之說已不攻自破，又彼等之子女
      迄今無人就讀建平里學區內之安平國小，更無在上址開設
      公司做生意者，亦為彼等所不否認之事實，又欲在附近租
      房子何須將戶籍遷入不相干之處所；僅係暫住亦無遷入戶
      籍之必要；朋友租房子，又何須將自己戶籍遷入，在在與
      常情不合。又本院囑託台南市警察局第四分局訊據證人黃
      徐金子、李素珍、蔡忠雄、薛碧珠、莊哲招、黃成全、楊
      順添等遷入者（見九十三年十月三日警詢筆錄，附本院重
      上更(五)卷，此部分警詢筆錄之證據能力經當事人表示無意
      見，本院審酌該陳述作成時之情況，認為適當，自得為證
      據），雖均否認係為投票予巳○○始遷戶籍，並分別以「
      兒子黃成鴻遷的，不知目的，兒子已死」、「先生黃成鴻
      遷的，不知原因、先生已死」、「有婚外情，為免他老婆
      找麻煩」、「為讓小孩讀安平國中」、「為讓小孩讀安平
      國小」、「與父親吵架」、「時運不好」等詞，為其遷移
      戶籍之理由，惟彼等均直承伊等僅遷戶口而實際未住在該
      處，彼等之子女迄今無人就讀建平里學區內之安平國小，
      或安平國中，與父親吵架，僅遷戶籍，並無意義；為免他
      人找麻煩，或時運不好與被遷戶籍，不知目的，對當地里
      長選情並非甚為瞭解，何以於選舉時知情前往投票，於投
      票未久，即再將戶籍遷出，顯與情理相違背。另本院及囑
      託台南市警察局第四分局訊據證人乙○○○遷入者（見九
      十三年十月三日警詢筆錄，及本院重上更(五)卷九十四年七
      月十四日審判筆錄），雖否認係為投票予巳○○始遷戶籍
      ，並以「為讓小孩讀安平國小」等詞，為其遷移戶籍之理
      由，惟其直承伊僅遷戶口而實際未住在該處，其子女迄今
      亦無就讀建平里學區內之安平國小；又僅遷戶籍，對當地
      里長選情並不瞭解，何以於選舉時知情前往投票，於投票
      未久，即再將戶籍遷出，顯與情理相違背。再經本院訊據
      證人辰○○、己○○○（見本院九十四年七月十四日審判
      筆錄）、丙○○○○○○（見本院九十四年十一月十日審
      判筆錄）、甲○○（見本院九十四年十二月二十九日審判
      筆錄）、申○○、丁○○（見本院九十五年一月十六日審
      判筆錄）等遷入者雖亦均否認係為投票予巳○○始遷戶籍
      ，並分別以「為市府澆花，好停車，有與母親住該處」、
      「申請租船，有住一樓一段時間」、「伊住高雄，伊為洋
      酒代理商，為台南客戶投遞信件可以收到，所以遷戶籍」
      、「先生午○○遷的，不知原因、先生不知在何處」、「
      先生未○○遷的，好像幫朋友忙，不曉得如何講」、「為
      找工作，朋友幫其遷戶口」等詞為其遷移戶籍之理由，惟
      彼等所述，或與辛○○、壬○○所述辰○○及己○○○等
      並未居住伊處，再參酌上開檢察官勘驗筆錄，亦不可能有
      房間讓其等居住，辰○○及己○○○所證顯不可採。其餘
      之人均直承伊等僅遷戶口而實際未住在該處，則客戶信件
      如何其會方便收到，且與被遷戶籍，不知目的，或只是找
      工作，而遷戶口，均對當地里長選情不甚瞭解，何以於選
      舉時知情前往投票，投票未久，即再將戶籍遷出，顯有違
      情理。而其餘未到庭之遷入戶籍者，或與上述證人有同一
      家族關係，或曾有夫妻關係，情形與上述證人相同，或已
      死亡，或無法傳喚者，無從命其到庭證述，惟其等既僅遷
      戶口而實際未住在該處，對當地里長選情均不瞭解，何以
      於選舉時知情前往投票，於投票未久，即再將戶籍遷出，
      顯見彼等遷移動機並非單純。足認上開遷移戶籍之理由，
      顯與事實不符，堪認附表所示之投票者一直住於外地，僅
      於台南市第十六屆安平區建平里里長選舉前遷入上址，更
      於選後遷出，而上開虛設戶籍者確均於八十七年六月十三
      日投票日前往投票，此有上揭投票資料可證，其為取得該
      屆里長選舉之投票資格而虛報戶籍遷入據以投票甚明，且
      足使該里投票率及投票發生不正確結果，亦無待言。
（三）次查被告巳○○、壬○○、辛○○為附表所示各遷籍者之
      原住戶或為房屋所有人，巳○○且為當時建平里長選舉候
      選人，按諸常理，選前彼等戶籍住址內有大量人口遷入，
      本難諉為不知。巳○○辯稱：係朋友沒地方住遷進來，小
      孩讀書關係及朋友來寄居云云（見選他卷第三五頁）；惟
      遷入戶並無就學中子女一併遷入，及其住屋空間也無法容
      納上開人口。辛○○於偵查中供稱：壬○○說他有很多工
      人，是否可寄居在伊戶口內，他原說是二、三人，沒想到
      他會遷入那麼多人，伊原先有同意，伊沒看過這些工人，
      伊也有通知壬○○要將這些人戶籍遷出等語（見選他卷第
      三六頁），壬○○亦供稱：是伊同意他們遷入，癸○○說
      伊接洽遷入沒錯，伊請他們遷入，他們才能留得住，十號
      也是伊請求辛○○同意替他們遷入等語（見選他卷第十三
      頁、第四二頁反面），並參酌被告巳○○亦迴護被告壬○○辯稱壬○○因為從事建築工作為了工人才遷戶口的等語
      在卷（見本院上更(二)卷第一宗第一四二頁、第二宗第三四
      頁），及巳○○之多位家人之戶籍竟遷入壬○○及辛○○
      之住戶，譬如巳○○係蔡忠雄之外甥，而巳○○向蔡忠雄
      表示可以其戶籍（包括妻蔡莊百合、女兒蔡佩玲、蔡明月
      ）可以遷往辛○○戶內（見蔡忠雄於九十三年十月三日警
      詢筆錄），甚而蔡忠雄之母蔡高貴（見資料卷宗第一四八
      頁）亦係遷往辛○○戶內，、辰○○為巳○○胞兄（見資
      料卷宗第一四０、一四八頁），其戶籍亦係遷往辛○○之
      住戶內等情，顯見被告壬○○、辛○○事前亦分別同意附
      表二、三所示之人將戶籍遷入上址，共同以非法方法，使
      投票發生不正確之結果，按共同正犯之意思聯絡，原不以
      數人間直接發生者為限，即有間接之聯絡者，亦包括在內
      。依上述彼此間之關係，足見巳○○與附表一之遷入戶間
      ，巳○○、壬○○與附表二之遷入戶間，巳○○、壬○○
      、辛○○與附表三之遷入戶間，互有犯意聯絡及行為分擔
      。至於彼等所辯稱：遷入者均係建築工人，為留住工人始
      要求工人們遷入云云，惟被告辛○○、壬○○所住之十號
      及二十四號房屋，不可能容納附表二、三所示之二十餘人
      居住，且實際上亦未有上開遷入戶居住，已如上述，且建
      築工人要集中管理，重點在居住一起，非遷戶口在一起，
      況遷入戶中有多戶係一戶多人，多為同姓，顯為同一家人
      ，此與一般工人都各別工作之情形大異，經本院及前審傳
      訊到庭者又無一係被告壬○○之工人，反多係巳○○之直
      接或間接朋友，被告辛○○、壬○○所謂建築工人集體遷
      入之說，顯係卸責之飾詞，與被告滕長滕所辯伊朋友係為
      了小孩讀書而遷戶口，並非為投票而設籍等情，均不足採
      信。況在偵查之初，被告壬○○先係附和巳○○以朋友為
      了小孩讀書而遷戶口置辯（見選他卷第十二頁反面），嗣
      後改稱係遷入建築工人云云，前後不一，意圖卸責，甚為
      明灼。
（四）再查，遷入他戶為戶內人口，需戶長同意並持憑欲遷入之
      該戶戶口名簿、身分證及印章辦理，而遷入單獨立戶，則
      需憑房屋所有權狀或最近一期之房屋稅單或最近六個月內
      之買賣契約書或其他足資證明所有權之文件辦理，有臺南
      市安南區戶政事務所九十二年十月三日南安戶三字第○九
      二○○○七一五五號函暨內政部九十年台（九十）內戶字
      第九○○八○一五號函釋附本院卷可參（見本院重上更(四)
      卷一○五、一○六頁）。衡諸常理，一般人遷移戶籍必然
      係基於某種之原因與需要，而遷入他戶為戶內人口，既需
      經戶長同意且持憑欲遷入之該戶戶口名簿辦理，則同意遷
      入之戶長必然知道該遷入者欲遷入之原因，甚而贊同，否
      則即不會將戶口名簿交付其辦理，又遷入單獨立戶者之條
      件更嚴，需持有房屋所有權狀、房屋稅單、買賣契約書或
      其他足資證明所有權之文件辦理，則房屋所有人若非與遷
      入單獨立戶者具有相當之關係或達成某種之協議，顯難相
      信房屋所有人會輕易將房屋所有權狀等足資證明所有權之
      重要文件交付與他人辦理遷入單獨立戶。經查附表一所示
      之黃福助、歐光生、蔡榮彬、莊哲招、黃成全、郭祈成、
      楊順添、黃秀英、陳麗美、卓曼莉、丁○○、洪文東、史
      耀光等人係持憑被告巳○○所有建平九街六十巷三十一弄
      二十二號之建築改良物所有權狀辦理遷入單獨立戶（見本
      院重上更(四)卷第一五六至一五七、一七八至一八八、一九
      六至二○二、二一一至二二二頁），附表二所示之己○○○、午○○等人係持憑被告壬○○所有建平九街六十巷三
      十一弄二十四號之房屋稅繳款書辦理遷入單獨立戶（見本
      院重上更(四)卷第二二四至二二七、二三九、二四○頁），
      附表三所示之邢志強、辰○○、蔡高貴等人係持憑被告辛○○所有建平九街六十巷三十一弄十號之房屋稅繳款書辦
      理遷入單獨立戶（見本院重上更(四)卷第一四五、一四六、
      一五二、一五三頁、一六三至一六五頁），均有臺南市安
      南區戶政事務所九十二年十月五日南安戶三字第○九二○○○四六一二號函附該等辦理遷入登記所持之建築改良物
      所有權狀、房屋稅繳款書影本附本院重上更(四)卷可稽，可
      見上開人等遷入單獨立戶必為房屋所有人巳○○、壬○○
      、辛○○所明知且同意；又附表一之張英富係直接遷入被
      告巳○○戶內，其曾得被告巳○○同意自不待言，此外，
      附表一之周文臣雖查無其辦理遷入登記所持之證件，然其
      既能遷入單獨立戶，按諸上開規定，其亦必然獲得巳○○
      之同意；再者，附表一之薛碧珠、乙○○○係由歐光生辦
      理遷入歐光生戶內，陳美慧與黃成全係夫妻而遷入黃成全
      戶內，申○○、未○○由楊順添辦理遷入楊順添戶內，附
      表二之戊○○、高振龍、高千惠、高志榮與己○○○同日
      遷入己○○○戶內，甲○○亦與午○○同日遷入午○○戶
      內，附表三所示之黃徐金子、李素珍與邢志強同日遷入邢
      志強戶內，史許一珠與史耀光同日遷入史耀光戶內，蔡忠
      雄、蔡莊百盒、蔡佩玲、蔡明月係與蔡高貴同日遷入蔡高
      貴戶內，均有該等遷入登記書影本附本院卷可稽，可知前
      開人等應係附和或與各該戶長基於相同之原因而遷入各該
      戶內，而亦為被告巳○○、壬○○、辛○○所明知同意；
      至於附表三之庚○○及卯○○、子○○○、寅○○、丑○○、侯佳玲等人雖分別遷入魏阿妹、謝文杰戶內（均非本
      件虛報遷入者），然其後均變更戶長為庚○○、卯○○，
      有台南市安平區戶政事務所臨時名冊附資料卷、遷入登記
      書影本附本院卷可稽，亦可推知為被告辛○○所明知同意
      。加以被告及上述人等所辯遷移戶口之理由均難採信，已
      如前述，更無其他遷移戶口之適當舉證，參酌上述人等遷
      入遷出戶口之時間、投票出席之情形（卓曼莉於前審更坦
      承投票予被告巳○○），揆諸經驗、論理法則，應可判斷
      被告巳○○、壬○○、辛○○與上述人等，對於台南市第
      十六屆安平區建平里里長選舉而虛報遷入幽靈人口，致投
      票發生不正確結果，均有犯意之聯絡及行為分擔。
三、關於使幽靈人口虛報遷入取得投票權，並致投票發生不正確
    結果，是否有刑事罪責，論者或以：以遷入登記要求必須實
    際居住，有違反憲法保護居住遷徙自由問題，選舉罷免法第
    二十三條既規定選舉投票清冊以戶籍登記為主，縱為虛報遷
    入，亦無投票不實情形；或以又戶籍法對虛報遷入僅處以罰
    鍰，足見立法時對此已有考量，無理由科以刑罰，且國內政
    治生態，常有非選舉區居民，為在該地取得被候選人資格，
    方於選前遷入戶籍，國人並不質疑其正當性，何以獨對選舉
    人要求不得於選前遷入等語；或以按戶籍遷入登記係屬戶籍
    登記中遷徙登記之一種，而戶籍登記之申請，應於事件發生
    或確定後三十日內為之，申請人故意為不實之申請者，處新
    台幣九千元以下罰鍰，戶籍法第四條第一項第二款、第四十
    七條第一項、第五十四條分別定有明文。觀之申請人就戶籍
    遷入登記故意為不實之申請者，其行為外觀上構成要件與刑
    法第二百十四條所規定「明知為不實之事項，而使公務員登
    載於職務上所掌之公文書，足以生損害於公眾或他人者」似
    屬相當，但依戶籍法之規定，此種行為僅科以行政罰鍰，而
    不以刑罰手段制裁之，顯見行為人若果真實際上並未居住於
    戶籍遷入登記之住所，而為不實之申請者，經戶政機關查核
    屬實後，只能逕依上開戶籍法規定科處罰鍰而已，不得論處
    其使公務員為不實登載之刑責；或以又行為人為戶籍遷入登
    記後，縱然無繼續居住該戶籍登記處所四個月以上之事實，
    因行為人於遷入戶籍時，依公職人員選舉罷免法相關規定，
    應尚無特定候選人產生，自不得以未來不確定之事實，令負
    刑事責任；況依憲法第一百二十九條所規定，我國之各種選
    舉應以「無記名投票」之方法為之，足見我國選舉係採取祕
    密方式為之，則以幽靈人口方式遷移戶籍者，究竟投票支持
    何人、或是否一定參與投票，根本無從確定，若單純以幽靈
    人口即認定必然產生使投票發生不正確之結果，顯乏根據；
    或以再刑法第一百四十六條第一項妨害投票正確罪，其犯罪
    構成要件係「以詐術或其他非法方法，使投票發生不正確結
    果或變造投票之結果者」為限，而所謂「詐術」係指以欺罔
    方法使人陷於錯誤而言，如作票、偽造選舉人名冊等是；至
    所謂「其他非法方法」係指除詐術外之其他非法所允許者而
    言，如重複投票、虛數票數等是。另人民遷徙自由為我國憲
    法所保障，戶籍遷入登記又為戶籍法所明文規定，縱有不實
    申請戶籍遷入登記之行為，亦尚難認係使用詐術或其他非法
    方法，則依罪刑法定主義之原則，自不得比附援引擴張解釋
    ，適用刑法第一百四十六條規定論處應負此項罪名之刑責。
    或以況公職人員選舉罷免法第十五條規定，有選舉權人須「
    在各該選舉區繼續取住四個月以上者」，始得為公職人員選
    舉各該選舉區之選舉人，則選務機關於依同法第二十三條規
    定編造選舉人名冊時，除參酌戶籍登記外，並確實依據有無
    「繼續居住四個月以上」之事實編造，而不以戶籍登記唯一
    依據，或選舉人名冊公告時，候選人或利害關係人能據上開
    有無「繼續居住四個月以上」之事實提出異議時，當可相當
    程度地遏止幽靈人口之發生；次按若認幽靈人口足以影響選
    舉之結果而有禁止必要，亦以修正公職人員選舉罷免法直接
    規定禁止並科以刑罰規定為宜，並非以科處行為人應負犯罪
    構成要件不相當之刑法第一百四十六條刑責為必要方法云云
    。
四、然查：(一)憲法固於第十條明文規定保障人民有居住及遷徙自
    由，然此項自由如違反比例原則，依憲法第二十二條及第二
    十三條規定之反面解釋，仍得以法律予以限制，須限於不妨
    害社會秩序及公共利益甚鉅，故戶籍法第二章第十四條至第
    二十二條規定，戶政機關所轄地區人民，依法有為出生、認
    領乃至遷出、遷入等登記之公法上義務，並於同法第六章第
    五十三條、五十四條、五十五條，對於未履行登記義務、為
    不實登記及拒絕接受戶籍資料調查之行為人，科處行政罰。
    另於同法第二十條、第二十三條規定有三個月之遷出、遷入
    事實方有申請登記之義務，是戶籍法已充分考慮人民之暫時
    性遷徙，故其課予相關之戶籍登記義務，並要求戶籍登記之
    名實相符，應合法憲法第二十三條之限制人民權利要件，實
    難認有侵害人民遷徙自由之違憲情形。(二)查按公職人員之選
    舉罷免，關係選舉區之政府即地區最重要資源分配者之組成
    ，故選舉人之組成，亦必須是實際居住該地區之人民，蓋唯
    有將於未來實際承受地方發展利害得失之人，才有資格決定
    何人應是地區資源之分配者。故選罷法第十五條第一項規定
    ，有選舉權人在各該選舉區「繼續居住」四個月以上者，為
    公職人員選舉各該選舉區之選舉人，依法得選舉公職人員。
    即著眼於此。同法第二十三條固規定，選舉人名冊，由鄉（
    鎮、市、區）戶籍機關依戶籍登記簿編造；唯此僅為行政方
    便之作法，不改變同法第十五條規定須有「繼續居住」四個
    月以上之人，才是合資格之選舉人的規定。所以同法條項後
    段復規定凡投票前二十日已登錄戶籍登記簿，依規定有選舉
    人資格者，應一律編入名冊；投票日前二十日遷出之選舉人
    ，仍應在原選舉區行使選舉權。上開條文規定選舉人資格之
    取得，除於投票前二十日已登錄戶籍登記簿外，尚附加「依
    規定有選舉人資格」之要求。足見登錄於戶籍登記簿，並不
    是選舉人資格取得之充分要件。該條文之「依規定主要當指
    選罷法第十五條之於選舉區繼續居住四個月以上事實，以及
    戶籍法第二十四至二十七條之更正、撤銷及註銷等保障戶籍
    登記名實相符之相關規定，其中尤以無遷徙事實而為遷徙登
    記者，屬同法第二十五條之自始不存在或自始無效之戶籍登
    記，戶政機關應為撤銷之登記，而原登記既為無效之登記，
    縱選舉人名冊依之製作，並依選罷法第三十條公告確定，此
    名冊該部分亦屬無效，該登記人亦不因而取得選舉權。此即
    選罷法施行細則第二條之一第一項：「本法第四條居住期間
    之計算所依據之戶籍登記，應由戶籍機關切實查察，其遷入
    登記不實者，應依法處理。」規定之本旨。(三)又按刑法第一
    百四十六條第一項妨害投票罪之成立，係以詐術或其他非法
    方法，使投票發生不正確結果。據上所陳，無遷入事實而為
    遷入登記，係違反戶籍法之規定，以該方法致非實際居住於
    該地方之人取得選舉權，亦違反選罷法第十五條及同法施行
    細則之規定，此行為使特定候選人取得地方選舉之優勢，自
    足造成投票發生不正確結果。雖此行為因無具體受欺罔對象
    ，故不合於「詐術」之要件，唯其所包含虛偽不實之性質，
    及違反戶籍法、選罷法規定，理應屬於刑法第一百四十六條
    第一項以「詐術」為例示之「非法方法」。否定說執戶籍法
    對於虛偽登記僅科處行政罰，謂幽靈人口亦不具非法性，惟
    刑法第一百四十六條第一項所謂「非法方法」並不侷限於違
    反刑法之行為，即如其例示「詐術」一節，若非詐欺取財或
    得利，亦不必然即為有刑責之行為。且戶籍法對於不實登記
    ，固僅科處罰鍰，然此係單純不實戶籍登記之情形，至以不
    實登記造成投票發生不正確結果，因影響地方資源分配更大
    ，自有較重之可責性，故前暫行新刑律第一百五十八條第一
    項明定：「將選舉人被選舉人資格所必要之事項，以詐術或
    其他不正方法使登載名簿 (即選舉人名冊）或於名簿內變更
    者，處四年以下有期徒刑、拘役或三百元以下罰金。」而刑
    法修訂時，依第二次修正案之立法理由，關於刑法第一百四
    十六條採「概括規定」之立場，是前暫行新刑律第一百五十
    八條第一項之情形，因不合於刑法第六章其他妨害投票罪之
    規定，自應包括在刑法第一百四十六條之概括規定範圍。故
    幽靈人口案件，適用刑法第一百四十六條規定，於文義解釋
    、歷史解釋，乃至體系解釋，均屬理之當然，並無不妥。(四)
    而刑法第一百四十六條第一項妨害投票正確罪，其所謂「使
    投票發生不正確之結果」，並非僅指使候選人之當選或不當
    選而已，舉凡與投票直接有關之結果，如使該選舉區之投票
    率、各候選人之得票率等結果不正確，均應包括之。持否定
    見解者，復有謂：國內政治生態，常有非選舉區居民，為在
    該地取得被候選人資格，方於選前遷入戶籍，國人並不質疑
    其正當性，何以獨對選舉人要求不得於選前遷入。此見解似
    是而非，蓋候選人要當選，候選人於選前，必須至地方拜訪
    選民，了解地方事務，爭取支持，故有地方活動之事實，其
    欲當選，更必須通過民意之考驗，選後若當選，自然須地方
    上服務，故無未在當地居住之事實，若選後未當選，其因地
    方對之不認同而遷徒他去，亦不能執認為其一向無在該地居
    住之事實，凡此均不違民主運作、地方自治之原理，自無不
    法性。然虛偽選舉人，雖有遷入戶籍，惟選前未在該處居住
    ，不了解地方事務，選後常即遷出，或縱未遷出，亦無居住
    事實，地方利害與之毫不相干，其遷入戶籍，單純只是讓特
    定候選人取得選舉優勢，自然違反民主運作、地方自治之精
    神。而特定候選人引他地方之人，以壯自己在地方上威勢，
    其嚴重性甚於賄選，蓋賄選雖為選罷法等法規所不許，但尚
    有地方選民喜選舉時發放賄款之人當選之民意表現，而幽靈
    人口投票所表達之民意，全然與地方人民之民意不相干，操
    縱者即缺乏對民主精神之尊重，焉能不具不法性。是使幽靈
    人口取得選舉權，藉以獲得選舉之優勢，即有利用不實之遷
    徙登記，取得參與投票權而影響讓選舉區之選舉人總數及參
    與投票人總數，使該選舉區之投票率及各候選人之得票率等
    投票結果不正確，其有該當刑法第一百四十六條第一項之妨
    害投票正確罪，殆無疑義。
五、綜上所述，被告巳○○、壬○○、辛○○等均為有正常智識
    能力、社會經驗之人，對於民主選舉係依公平、正當方式為
    之，當無不解之理，所辯彼等所為並未構成刑法上妨害投票
    罪責，為不足採，其妨害投票正確之罪證甚為明確，犯行均
    堪以認定。
六、核上訴人即被告巳○○、壬○○、辛○○所為，係犯刑法第
    一百四十六條第一項之妨害投票正確罪。巳○○與附表一之
    遷入戶間，巳○○、壬○○與附表二之遷入戶間，巳○○、
    壬○○、辛○○與附表三之遷入戶間，分別對於虛設戶籍致
    妨害投票正確互有犯意聯絡及行為分擔。依刑法第二十八條
    之規定均為共同正犯。公訴人起訴書犯罪事實欄記載被告巳
    ○○、壬○○、癸○○、辛○○等犯罪之事實，除上開論罪
    部分外，就附表一所示之人虛設戶籍及參與上開里長選舉之
    投票行為，亦認係壬○○、癸○○、辛○○等之犯罪事實的
    一部，就附表二所示之人虛設戶籍及參與上開里長選舉之投
    票行為，亦認係癸○○、辛○○之犯罪事實的一部，就附表
    三所示之人虛設戶籍及參與上開里長選舉之投票行為，亦認
    係癸○○之犯罪事實的一部云云，然並無證據顯示附表一所
    示之遷入戶係經壬○○、辛○○授意，或由其等辦理遷入，
    難謂壬○○、辛○○與附表一所示之遷入戶間有何犯意聯絡
    及行為分擔，亦無證據顯示而附表二所示之遷入戶係經由辛○○授意，或由其辦理遷入，難謂辛○○與附表二所示之遷
    入戶間有何犯意聯絡及行為分擔，公訴人就此部分遽認其等
    亦為共犯，顯未提出積極證據足以證明，而癸○○部分並不
    成立犯罪（詳如下述），此部分自難論其等亦為共同正犯。
    又被告巳○○、壬○○、辛○○等雖有數個虛報遷入戶籍行
    為，惟此為犯一個妨害投票正確罪之數個接續行為，侵害一
    個法益，應為接續犯，屬單純一罪，尚非連續犯，公訴意旨
    認被告巳○○、壬○○等二人應成立連續犯，尚有未合。
七、原審以被告巳○○、壬○○、癸○○、辛○○罪證明確，予
    以論罪科刑，固非無見，惟查：(一)被告巳○○、壬○○二人
    各個虛報遷入住戶之動作，僅係彼等共同以非法之方法，使
    投票發生不正確結果行為之一部，其行為均接續進行，法律
    上應認係一行為，祇應成立一罪，乃原審對被告巳○○、壬○○論以連續犯，尚有未洽。(二)被告巳○○、壬○○、辛○○相互間除分別成立共同正犯外，尚分別與附表一、二、三
    所示之人分別成立共同正犯，原審未予分別審認，難認適當
    。又認癸○○亦為共同正犯，亦有未合（詳如下述）。(三)原
    住於建平九街五十號之林國禎、陳憲榮、李震源、高莉珺、
    鄭佳霖、張有忠、杜榮坤、杜秀美、莊江松、邱素丰、李豐
    廷及建平九街六十巷三十一弄二十二號之王富民、王秋雪暨
    建平十六街一號蔡鳳釵、邱啟田、邱啟仲等人，本具有選舉
    該屆里長之投票權，此有建平里轄區圖在卷可稽（見本院上
    更(二)審卷第一宗第一二四頁），則該十六人於八十七年三、
    四月間，自同里遷入被告等人住處，即非因虛報遷移戶籍而
    取得投票權，自無從認定該等戶籍遷移，足使該次里長選舉
    投票發生不正確之結果，又遷入建平九街六十巷三十一弄二
    十二號之李明山、葉德發及遷入十號之滕蔡秀霞迄今戶籍仍
    在上址，並未再遷移，此有台南市安平區戶政事務所覆函在
    卷足稽（見本院重上更(三)卷第二宗第九、十一頁），難認彼
    等有為該次里長選舉而虛設戶籍之事實，另辛○○、巳○○
    均為原住戶，並非虛設戶籍者，亦據彼等迭次供明，並有戶
    籍謄本等件在卷可稽，其設籍亦無不法，乃原判決竟認上開
    事實亦足使該次里長選舉發生不正確之結果，而為不利於被
    告等人之認定，亦有未合。(四)按因刑法分則妨害投票罪經判
    處有期徒刑者，應依職權宣告褫奪公權。公職人員選舉罷免
    法第九十八條第三項定有明文，本案被告癸○○、辛○○係
    犯該罪，原應予以宣告褫奪公權，惟原判決未對之宣告褫奪
    公權，亦非適法。(五)原判決事實欄記載巳○○獲得選票之百
    分之五十四，當選該里里長一節，與台南市安平區第十六屆
    里長選舉各候選人得票數及當選人統計表，其內所載巳○○
    得票率為百分之四十五（見選他卷第五七頁）不符，此部分
    事實之認定亦非正確。被告巳○○、壬○○、辛○○上訴否
    認犯罪，指摘原判決不當，固無足取，惟原判決既有可議，
    仍應由本院予以撤銷改判，爰審酌被告巳○○參選里長，不
    思以政見、才識、操守爭取選民認同，而以非法手段不實遷
    入他人戶籍，增加得票數，使實際居住建平里，與該里利害
    與共之里民，未能透過選舉，有效依己願選出所認同之里長
    ，嚴重破壞民主機制之正常運作及被告等素行、犯罪之動機
    、目的、手段、犯後態度等一切情狀，分別量處被告巳○○
    有期徒刑一年，被告壬○○、辛○○各有期徒刑七月。又被
    告巳○○、壬○○、辛○○均因犯妨害投票罪，經判處有期
    徒刑，依公職人員選舉罷免法第九十八條第三項之規定，分
    別宣告被告巳○○褫奪公權三年，被告壬○○、辛○○各褫
    奪公權二年，以資懲戒。又被告壬○○、辛○○未曾受有期
    徒刑以上刑之宣告，被告壬○○前雖因賭博罪被判處有期徒
    刑二月十五日，惟於七十七年五月二十四日執行完畢，五年
    內未曾受有期徒刑以上刑之宣告，各有臺灣高等法院刑案被
    告全國前案紀錄表及臺灣臺南地方法院檢察署刑案資料查註
    記錄表各一紙在卷可稽，彼等因一時失慮致觸犯本案犯行，
    經此偵審程序之教訓，當知所警惕，信無再犯之虞，本院認
    被告壬○○、辛○○上開刑之宣告，以暫不執行為適當，併
    分別依刑法第七十四條第一款、第二款之規定均宣告緩刑三
    年，以啟自新。
八、公訴人起訴書之犯罪事實欄記載被告等犯罪之事實，除本判
    決論罪部分外，就林國禎、陳憲榮、李震源、高莉珺、鄭佳
    霖、張有忠、王富民、王秋雪、杜榮坤、杜秀美、莊江松、
    邱素丰、蔡鳳釵、邱啟田、邱啟仲、李豐廷、李明山、葉德
    發、滕蔡秀霞及辛○○、巳○○等人申請遷入巳○○等人住
    處之戶籍登記及參與前開里長選舉之投票行為，雖認係被告
    犯罪事實之一部，惟林國禎、陳憲榮、李震源、高莉珺、鄭
    佳霖、張有忠、杜榮坤、杜秀美、莊江松、邱素丰、李豐廷
    等原住於建平九街五十號，王富民、王秋雪原住於建平九街
    六十巷三十一弄二十二號暨原住在建平十六街一號之蔡鳳釵
    、邱啟田、邱啟仲等人，本具有選舉該屆里長之投票權，此
    有建平里轄區圖在卷可稽（見本院上更(二)審卷第一宗第一二
    四頁），則該十六人於八十七年三、四月間，自同里遷入被
    告等人住處，即非因虛報遷移戶籍而取得投票權，自無從認
    定該等戶籍遷移，足使該次里長選舉投票發生不正確之結果
    ，又遷入建平九街六十巷三十一弄二十二號之李明山、葉德
    發及遷入十號之滕蔡秀霞迄今戶籍仍在上址，並未再遷移，
    有臺南市安南區戶政事務所九十二年一月二十九日南平戶字
    第○九二○○○○○三九三號，及九十二年一月二十八日南
    平戶字第○九二○○○○三九五號函附本院前審卷可稽（見
    本院重上更(三)字卷第二宗第九、十一頁），難認彼等有為該
    次里長選舉而虛設戶籍之事實，另辛○○、巳○○均為原住
    戶，並非虛設戶籍者，亦據彼等迭次供明，並有戶籍謄本等
    件在卷可稽，其設籍亦無不法，公訴意旨認被告等亦有該部
    分犯罪事實，尚屬無據，因公訴人認上開事實與前揭論罪科
    刑部分具有連續犯等裁判上一罪關係，無從分割，爰不為無
    罪之諭知，又起訴書附表所列其餘未投票之人，既未前往投
    票，尚不發生投票不正確之結果，復未經檢察官敘明此部分
    亦有犯罪行為，爰不另為論述，併此敘明。
貳、無罪部分：
一、公訴意旨另以：同案被告巳○○為台南市第十六屆安平區建
    平里里長候選人，癸○○為台南市○○○街六十巷三十一弄
    二十四號住戶。巳○○為增加票源，以利當選里長，遂與癸○○及壬○○、辛○○等人基於共同犯意之聯絡，徵得癸○○之同意，明知台南市○○○街六十巷三十一弄二十四號只
    有壬○○及其他少數友人居住，竟於八十六年四月間起至十
    一月間虛報遷入大量住戶於該戶內，違反戶籍法規定虛遷入
    上開地址，安平區戶政事務所不察將上開虛報遷入上開地址
    之人編入該里選舉人名冊公告確定，於選舉名冊上，具投票
    資格者共有十三戶二十九人，經其他候選人舉發後，臺灣台
    南地方法院檢察署檢察官進行偵查，除其中十四人未前往投
    票，其他虛報遷入之人仍前往投票所領取選票投票，使該里
    投票發生不正確結果，巳○○於建平里獲得二百四十九票 (
    百分之五十四），當選該里里長，因認被告癸○○涉有刑法
    第一百四十六條第一項之妨害投票正確罪嫌。
二、訊據被告癸○○堅決否認有右揭妨害投票正確犯行，辯稱：
    屋子係伊母壬○○所有，以前從事監工，為方便管理才將戶
    口遷入，是公司要求的做法，戶長是我，伊從事建築業，工
    人數量多，復稱對於何人遷入伊不知情，伊只有戶籍設在該
    處，不住在那邊，他們遷進來伊不曉得，伊接到法院起訴書
    ，才問伊母，那時伊住在新興路四○六號等語。
三、按犯罪事實應依證據認定之，無證據不得認定犯罪事實，刑
    事訴訟法第一百五十四條第二項定有明文。再事實之認定，
    應憑證據，如未能發現相當證據，或證據不足以證明，自不
    能以推測或擬制之方法，以為裁判基礎；被告否認犯罪事實
    所持之辯解，縱屬不能成立，仍非有積極証據足以証明其犯
    罪行為，不得遽為有罪之認定；又所謂認定犯罪事實之證據
    ，係指足以認定被告確有犯罪行為之積極證據而言，而認定
    犯罪事實所憑之證據，雖不以直接證據為限，間接證據亦包
    括在內，然而無論直接或間接證據，其為訴訟上之證明，須
    於通常一般人均不致有所懷疑，而得確信其為真實之程度，
    始得據之為有罪之認定。
四、公訴意旨認被告癸○○有前揭妨害投票正確行為，依起訴書
    之記載，無非係以：被告癸○○係該址最早住戶，應知各該
    虛設戶籍之事實，且被告癸○○亦附和其母壬○○之說辭，
    謂係建築工人要遷入，其顯有參與遷入事宜，至少亦同意他
    人虛報遷入等情，為其論據。惟台南市○○○街六十巷三十
    一弄二十四號房屋係被告癸○○之母親壬○○所有，並由壬○○居住該處，而癸○○並未居住該處，此經壬○○及癸○○分別供明在卷（見選他卷第三四頁、本院上更(二)卷第一宗
    第七十、七一頁），並經檢察官勘驗在卷（見資料卷宗第十
    頁正反面），被告癸○○僅為戶籍設於該處，是否有權主導
    或同意他人將戶籍遷入，並未據公訴人提出具體證據證明，
    雖被告癸○○於本件偵審中曾供稱因工人要統一管理始遷戶
    口云云，然其亦同時指出建築工人為其母親所雇用，伊因未
    住在戶籍地，始終不知他人遷戶口之事（見選他卷第三四頁
    、本院上更(二)卷第一宗第六二頁），而所遷入者皆非所謂之
    工人，已如上述，則其所稱因工人要統一管理始遷戶口云云
    ，核與事實不符，其意應為替母親壬○○辯解，非謂其亦知
    情，而子女替母親辯解甚至附和，亦為人之常情，殊難以其
    前後所述不符，遽而推定被告癸○○即為知情或共犯，況本
    件所有遷移戶籍者並無任何一件係被告癸○○為之辦理遷出
    或遷入，此有戶籍資料在卷可查，訊之到庭之遷移戶籍者，
    亦無一指稱與被告癸○○有關，此外公訴人就其起訴被告癸○○與巳○○、辛○○、壬○○間就本件妨害投票正確犯行
    有犯意聯絡及行為分擔，除上揭推論外並無其他具體證據足
    以證明，被告癸○○否認知悉他人遷移戶籍一事尚乏積極證
    據足以證明為不實，要非不能採信。
四、本院綜合全案之卷證資料，對於公訴意旨所提出之各項證據
    逐一審認，因客觀上尚未達於通常一般人均不致有所懷疑，
    而得確信其犯罪事實之程度，依「罪證有疑，利於被告」之
    法則，即應作有利於被告癸○○之認定。而癸○○為原住戶
    ，並非虛設戶籍者，亦據其迭次供明，並有戶籍謄本在卷可
    稽，其設籍並無不法，此外，又查無其他積極證據足證被告
    癸○○有何右揭犯行，尚不能證明其犯罪，揆諸前揭條文規
    定及證據法則說明，應就被告癸○○被訴部分為其無罪判決
    之諭知，以示審慎。原審就此部分予以被告癸○○論罪科刑
    ，自有未合，被告癸○○上訴意旨指摘原判決此部分不當，
    非無理由，自應由本院就此部分撤銷改諭知無罪之判決。
五、據上論結，應依刑事訴訟法第三百六十九條第一項前段、第
    三百六十四條、第二百九十九條第一項前段、第三百零一條
    第一項、刑法第二十八條、第一百四十六條第一項、第三十
    七條第二項、第七十四條第一款、第二款，公職人員選舉罷
    免法第九十八條第三項，判決如主文。
本案經檢察官邱克斌到庭執行職務。
中    華    民    國    95    年    1     月    26    日
                  刑事第二庭    審判長法  官  葉居正
                                      法  官  莊俊華
                                      法  官  高明發
以上正本證明與原本無異。
如不服本判決，應於收受本判決後十日內向本院提出上訴書狀。
其未敘述上訴理由者並得於提起上訴後十日內向本院補提理由書
狀（均須按他造當事人之人數附繕本）「切勿逕送上級法院」。
                                      書記官  陳淑貞
中    華    民    國    95    年    2     月    3     日
附錄：本判決論罪科刑法條全文
刑法第一百四十六條第一項：
以詐術或其他非法之方法，使投票發生不正確之結果或變造投票
之結果者，處五年以下有期徒刑。
附表一：
┌───────────────────────────────────┐
│台南市安平區○○○街六十巷三十一弄二十二號（巳○○）虛設戶籍者        │
├──┬────┬────┬────┬────┬────────────┤
│編號│姓  名  │遷入時之│遷入時間│遷出時間│辦理戶籍遷入遷出者      │
│    │        │戶    長│        │        │                        │
├──┼────┼────┼────┼────┼────────────┤
│１  │黃福助  │黃福助  │ 5. 3.│ 6. │本人辦理遷出            │
├──┼────┼────┼────┼────┼────────────┤
│２  │歐光生  │歐光生  │ 4. 10.│ 6. │本人遷入，蘇盟元辦理遷出│
├──┼────┼────┼────┼────┼────────────┤
│３  │薛碧珠  │同    上│ 10. │ 6. 18.│由歐光生辦理遷入，      │
│    │        │        │        │        │乙○○○辦理遷出        │
├──┼────┼────┼────┼────┼────────────┤
│４  │乙○○○│同    上│ 10. │ 6. 18.│由歐光生辦理遷入，本人辦│
│    │        │        │        │        │理遷出                  │
├──┼────┼────┼────┼────┼────────────┤
│５  │蔡榮彬  │蔡榮彬  │ 5. 12.│ 8. 14.│本人辦理遷入遷出        │
├──┼────┼────┼────┼────┼────────────┤
│６  │莊哲招  │莊哲招  │ 4. │ 6. │本人辦理遷入            │
├──┼────┼────┼────┼────┼────────────┤
│７  │張英富  │巳○○  │ 4. │ 7. 1.│本人辦理遷入，經巳○○蓋│
│    │        │        │        │        │章同意                  │
├──┼────┼────┼────┼────┼────────────┤
│８  │黃成全  │黃成全  │ 4. 10.│ 6. 17.│由蘇盟元辦理遷出        │
├──┼────┼────┼────┼────┼────────────┤
│９  │陳美慧  │同    上│ 5. 8.│ 6. 17.│與黃成全係夫妻，同右    │
├──┼────┼────┼────┼────┼────────────┤
│１０  │郭祈成  │郭祈成  │ 5. 2.│ 6. │本人辦理遷入遷出        │
├──┼────┼────┼────┼────┼────────────┤
│  │楊順添  │楊順添  │ 4. 10.│ 11. 15.│本人辦理遷入，由楊森川  │
│    │        │        │        │        │辦理遷出                │
├──┼────┼────┼────┼────┼────────────┤
│  │申○○  │同    上│ 11. 5.│ 10. │由楊順添辦理遷入遷出    │
├──┼────┼────┼────┼────┼────────────┤
│  │未○○  │同    上│ 11. 10.│同    上│同    上                │
├──┼────┼────┼────┼────┼────────────┤
│  │周文臣  │周文臣  │ 5. 8.│ 7. │由蘇盟元辦理遷出        │
├──┼────┼────┼────┼────┼────────────┤
│  │黃秀英  │黃秀英  │ 7. 11.│ 6. 17.│本人辦理遷入遷出        │
├──┼────┼────┼────┼────┼────────────┤
│  │陳麗美  │陳麗美  │ 4. 12.│ 7. 6.│同    上                │
├──┼────┼────┼────┼────┼────────────┤
│  │卓曼莉  │卓曼莉  │ 6. │ 7. 13.│由張慶順辦理遷出        │
├──┼────┼────┼────┼────┼────────────┤
│  │丁○○  │丁○○  │ 5. 3.│ 6. │本人辦理遷入遷出        │
├──┼────┼────┼────┼────┼────────────┤
│  │洪文東  │洪文東  │ 6. │ 6. │由王貞文辦理遷出        │
├──┼────┼────┼────┼────┼────────────┤
│  │史耀光  │史耀光  │ 4. 10.│ 6. 17.│由史耀光辦理遷出        │
├──┼────┼────┼────┼────┼────────────┤
│  │史許一珠│同    上│同    上│同    上│同    上                │        │
└──┴────┴────┴────┴────┴────────────┘
 附註：史耀光一戶（含史許一珠）於 4. 10.遷入，其間又遷至建平九街六十巷三
       十一弄十號，而於 6. 17.遷出該選區，不影響其選舉權。
附表二：
┌───────────────────────────────────┐
│台南市安平區○○○街六十巷三十一弄二十四號（壬○○）虛設戶籍者        │
├──┬────┬────┬────┬────┬────────────┤
│編號│姓  名  │遷入時之│遷入時間│遷出時間│辦理戶籍遷入遷出者      │
│    │        │戶    長│        │        │                        │
├──┼────┼────┼────┼────┼────────────┤
│１  │己○○○│己○○○│ 11. 10.│ 5. │由本人辦理遷入遷出      │
├──┼────┼────┼────┼────┼────────────┤
│２  │戊○○  │同    上│同    上│同    上│由己○○○辦理遷入遷出  │
├──┼────┼────┼────┼────┼────────────┤
│３  │高振龍  │同    上│同    上│同    上│同    上                │
├──┼────┼────┼────┼────┼────────────┤
│４  │高千惠  │同    上│同    上│同    上│同    上                │
├──┼────┼────┼────┼────┼────────────┤
│５  │高志榮  │同    上│同    上│同    上│同    上                │
├──┼────┼────┼────┼────┼────────────┤
│６  │午○○  │午○○  │ 11. 10.│ 5. 10.│本人辦理遷入遷出        │
├──┼────┼────┼────┼────┼────────────┤
│７  │甲○○  │同    上│同    上│同    上│由午○○辦理遷入遷出    │
└──┴────┴────┴────┴────┴────────────┘
附表三：
┌───────────────────────────────────┐
│台南市安平區○○○街六十巷三十一弄十號（辛○○）虛設戶籍者            │
├──┬────┬────┬────┬────┬────────────┤
│編號│姓  名  │遷入時之│遷入時間│遷出時間│辦理戶籍遷入遷出者      │
│    │        │戶    長│        │        │                        │
├──┼────┼────┼────┼────┼────────────┤
│１  │邢志強  │邢志強  │ 9. 20.│ 6. │本人遷入，蘇盟元辦理遷出│
├──┼────┼────┼────┼────┼────────────┤
│２  │黃徐金子│同    上│同    上│ 6. 19.│本人遷入，吳紹東辦理遷出│
├──┼────┼────┼────┼────┼────────────┤
│３  │李素珍  │同    上│同    上│同    上│同    上                │
├──┼────┼────┼────┼────┼────────────┤
│４  │辰○○  │辰○○  │ 9. 19.│ 7. │本人遷入，曾祥敏辦理遷出│
├──┼────┼────┼────┼────┼────────────┤
│５  │庚○○  │魏阿妹  │ 9. │ 3. 4.│由屋主提出逕為住址變更  │
├──┼────┼────┼────┼────┼────────────┤
│６  │蔡高貴  │蔡高貴  │ 9. 19.│ 6. 16.│由蔡高貴辦理遷入遷出    │
├──┼────┼────┼────┼────┼────────────┤
│７  │蔡忠雄  │同    上│同    上│同    上│同    上                │
├──┼────┼────┼────┼────┼────────────┤
│８  │蔡莊百合│同    上│同    上│同    上│同    上                │
├──┼────┼────┼────┼────┼────────────┤
│９  │蔡佩玲  │同    上│同    上│同    上│同    上                │
├──┼────┼────┼────┼────┼────────────┤
│１０  │蔡明月  │同    上│同    上│同    上│同    上                │
├──┼────┼────┼────┼────┼────────────┤
│  │卯○○  │謝文杰  │ 9. 20.│ 7. │由卯○○辦理遷入遷出    │
├──┼────┼────┼────┼────┼────────────┤
│  │子○○○│同    上│同    上│同    上│同    上                │
├──┼────┼────┼────┼────┼────────────┤
│  │寅○○  │同    上│同    上│同    上│同    上                │
├──┼────┼────┼────┼────┼────────────┤
│  │丑○○  │同    上│ 9. │ 6. │由卯○○辦理遷入，鄭茉玫│
│    │        │        │        │        │辦理遷出                │
├──┼────┼────┼────┼────┼────────────┤
│  │侯佳玲  │同    上│ 9. │ 6. │由卯○○辦理遷入，寅○○│
│    │        │        │        │        │辦理遷出                │
└──┴────┴────┴────┴────┴────────────┘


司法院資訊處製作；財團法人民間司法改革基金會備份。
